【裁判字號】    92,家抗,72
【裁判日期】    920812
【裁判案由】    選定遺產管理人
【裁判全文】
臺灣高等法院高雄分院民事裁定      九十二年度家抗字第七二號
      抗  告  人  財政部國有財產局台灣南區辦事處
      法定代理人  張佩智
      代  理  人  王月琴
      相  對  人  保證責任高雄市第三信用合作社
?
      法定代理人  林孟丹
右抗告人因與相對人間選任遺產管理人事件，對於中華民國九十二年六月十七日臺灣
高雄地方法院九十二年度財管字第三一號所為裁定提起抗告，本院裁定如左：
      主      文
原裁定廢棄。
選任駱秀美為被繼承人黃博鴻之遺產管理人
聲請及抗告程序費用由被繼承人黃博鴻之遺產負擔。
      理      由
一、抗告人法定代理人王禮賢退休，由張佩智接任，張佩智具狀聲明承受訴訟，並提
    出財政部令為憑，經核屬實，予以准許，先此明。
二、抗告意旨略以：按司法院民國七十四年十月十五日（七四）院台廳一字第０五七
    八六號函示「嗣後各地方法院受理有關無人承認繼承遺產管理事件時，先順序繼
    承人均拋棄繼承，其次順序繼承人有無不明而應准用關於無人承認繼承之規定時
    ，應先審核可否依民法第一千一百七十七條規定選定遺產管理人。如無法選定遺
    產管理人者，因此類拋棄繼承事件，多屬遺債大於遺產，形同破產，儘量避免選
    任國有財產局為遺產管理人：：：」又民法第一千一百八十五條規定：「第一千
    一百七十八條所定期限屆滿，無繼承人承認繼承時，其遺產於清償債權並交付遺
    贈物後，如有剩餘，歸屬國庫。」而本案極可能屬於遺債大於遺產，恐日後遺產
    無法歸屬國庫，且抗告人為一公務機關，依國有財產法規定綜理國產事務，執行
    事務預算為全國人民納稅所得，倘顯無遺產可歸國庫，即應避免選任抗告人為遺
    產管理人，乃司法院前揭函示精神所示，是原裁定之選任實有不當；除此之外，
    現行法令並無已拋棄繼承之繼承人不得充任遺產管理人之規定，渠等已拋棄繼承
    之繼承人對被繼承人生前之債權債務關係、印鑑、重要證件、產權文件等應較清
    楚或仍保管中，就適任與否加以考量，除最近親屬外，實不作第二人想，故在被
    繼承人原有繼承人，但因繼承人拋棄繼承，致繼承人有無不明之情形，選任遺產
    管理人時，宜儘就與被繼承人關係較親近，且有處理事務能力之成年人間選任之
    ，始符公平及社會感情，不宜因繼承人之有無不明，而一概選任抗告人為遺產管
    理人。本件各該順位之繼承人固均拋棄繼承，惟就法律或事實均無礙其擔任遺產
    管理人之職，且應認有協助清理債務之道義責任，非不得就各順位繼承人中，選
    任較適當之人擔任遺產管理人；而抗告人僅係國有財產之管理機關，於被繼承人
    之遺債大於遺產之際，選任抗告人為遺產管理人，則抗告人恐力有未逮，認應以
    被繼承人之最近親屬為遺產管理人始稱允當。又抗告人係國有財產之管理機關，
    倘被繼承人尚有剩餘遺產得以歸屬國庫，則選任抗告人為遺產管理人方有實益。
    本案既有遺債大於遺產之虞，若選任抗告人為遺產管理人，則抗告人仍須善盡遺
    產管理人職責為其管理遺產、處理債務等問題，期間所耗費之人力、時間實難以
    金錢衡量；且管理期間所需之相關費用亦由國庫代為墊付，而若結果其遺產不足
    以清償，不僅國庫利益受損，更有甚者，豈非造成浪費國家資源於特定人之不公
    現象云云。
三、原法院以被繼承人黃博鴻生前於八十九年十月十六日及九十年一月十七日向相對
    人借款新台幣（下同）五十五萬元及二十萬元，並提供其所有高雄縣鳥松鄉○○
    段二一五之四地號土地，設定一百四十四萬元之最高限額抵押權，嗣利息分別繳
    至九十一年九月十六日、九十一年十月十七日後即未再繳納，後被繼承人於九十
    二年二月二十二日死亡，其繼承人均已向法院聲明拋棄繼承，致被繼承人之遺產
    無人繼承，其親屬會議亦未於繼承開始一個月內選定遺產管理人，有相對人提出
    之被繼承人繼承系統表、戶籍謄本、原法院九十二年四月三十日九十二雄院貴民
    敦九十二繼四五二字第二三八二四號函影本、現借各筆餘額查詢、被繼承人遺留
    財產清冊、土地登記謄本各一份、借據影本二份為證，並依職權調閱同院九十二
    年度繼字第四五二、六一四號拋棄繼承卷各一宗。經審核無誤，堪認被繼承人黃
    博鴻有無繼承人確屬不明狀態，亦未經親屬會議於被繼承人繼承開始一個月內選
    定遺產管理人，且被繼承人遺有土地等財產，而被繼承人尚欠相對人借款，相對
    人為本件利害關係人，可聲請法院選任遺產管理人甚明，從而相對人聲請選任遺
    產管理人依法即屬有據，審酌無人繼承之遺產，依民法第一千一百八十五條規定
    ，於清償債權、交付遺贈物後，如有賸餘則歸屬國庫，從而無人繼承之遺產若有
    賸餘，終歸國家所取得，則職司國有財產管理之有關機關自係最為適合擔任遺產
    管理之人，況上開機關就遺產管理之有關法律程序亦相當熟悉，若選任該機關為
    遺產管理人，亦不致對其造成過重之負擔等語，固非無據，惟查被繼承人黃博鴻
    生前在私人公司擔任司機，病後在家養病，與配偶同住，而其配偶駱秀美係高雄
    市私立高商畢業，畢業後在高雄市第四信用合作社前鎮分社作櫃台業務十一年，
    嗣又在惠富實業公司擔任會計十年左右之事實，業據駱秀美述明在卷，其適任為
    被繼承人黃博鴻之遺產管理人，至為明灼，且其於本院表示同意被選任為被繼承
    人黃博鴻之遺產管理人，抗告人抗告意旨指摘原裁定不當，求予廢棄，為有理由
    ，應由本院予以廢棄，重行選任駱秀美為被繼承人黃博鴻之遺產管理人。
四、據上論結，本件抗告為有理由，依非訟事件法第八條第二項、第二十八條、民事
    訴訟法第四百九十二條第二項前段、第七十八條，裁定如主文。
中      華      民      國    九十二    年      八      月     十二     日
                                      臺灣高等法院高雄分院民事第三庭
~B1審判長法官  張國彬
~B2      法官  鄭月霞
~B3      法官  黃清江
右為正本係照原本作成。
如對本裁定再抗告，須於裁定送達後十日內向本院提出再抗告狀，並應繳納再抗告費
新台幣四十五元。
中      華      民      國    九十二    年      八      月     十三     日
~B法院書記官  陳金卿
                                                                        Ｋ


司法院資訊處製作；財團法人民間司法改革基金會備份。
